【裁判字號】    98,家訴,72
【裁判日期】    990319
【裁判案由】    剩餘財產分配
【裁判全文】
臺灣高雄地方法院民事判決              98年度家訴字第72號
原      告  甲○○
訴訟代理人  鄭淑貞律師
被      告  乙○○
上列當事人間請求剩餘財產分配事件，經本院於民國99年3 月4
日言詞辯論終結，判決如下：
    主      文
被告應給付原告新臺幣壹佰參拾貳萬壹仟貳佰參拾陸元，及自民
國九十八年六月二十二日起至清償日止，按年息百分之五計算之
利息。
訴訟費用由被告負擔。
    事實及理由
一、原告主張：
（一）兩造於民國83年6 月24日結婚，詎婚後被告屢次對原告為
      家庭暴力行為，原告因不堪被告同居之虐待行為，於97年
      3 月19日向本院訴請判決離婚及請求損害賠償，業經本院
      於97年9 月9 日以97年度婚字第367 號判決判准兩造離婚
      ，並於97年10月13日確定在案。因兩造婚後未以契約訂立
      夫妻財產制，依法自應適用法定財產制，而因兩造係經判
      決離婚，法定財產關係消滅時點應以起訴時為時點，原告
      自得依民法第1030條之1 規定，請求被告自83年6 月24日
      起至97年3 月19日止之剩餘財產差額分配。茲將兩造於97
      年3 月19日現存之婚後財產臚列如下：
   1、原告部分：婚後財產共計新台幣（下同）647,636 元。
     （1）台北富邦商業銀行股份有限公司（下稱台北富邦銀行
          ）博愛分行景順東協基金：64,898元。
     （2）台北富邦銀行博愛分行德盛小龍基金：58,461元。
     （3）台北富邦銀行岡山簡易分行活期存款：35,528元。
     （4）台北富邦銀行岡山簡易分行定期存款：105,000元。
     （5）郵局活期存款：52,896元。
     （6）第一銀行活期存款：30,408元。
     （7）新光人壽保險股份有限公司（下稱新光人壽保險公司
          ）保險：133,008 元（49480 ＋53054 ＋30474=1330
          08）。
     （8）南山人壽保險股份有限公司（下稱南山人壽保險公司
          ）保險：167,437 元（81649＋85788=167437）。
   2、被告部分：婚後財產共計3,290,107元。
     （1）鳥松仁美郵局存款：422,912元。
     （2）仁武鄉農會存款：142,785元。
     （3）股票：共計1,308,428元
     （4）新光人壽保險公司投資儲蓄型保險：1,415,982 元（
          444699＋489613＋481670=0000000）。
   3、因兩造上開剩餘財產之差額應予平均分配，故原告得請求
      1,321,236 元（0000000 0000000＝264247，0000000 ÷
      2 ＝0000000，小數點以下四捨五入）。
（二）又被告對其於97年3 月19日，尚有3,290,107 元之婚後財
      產並不否認，僅辯稱：被告父親黃啟明分別於82年、84年
      及95年間，因出售土地，共計贈與被告450 萬元云云，惟
      證人黃啟明與被告係父子關係，所言難免偏頗，又證人黃
      啟明於99年1 月19日開庭時，對於其有無給付金錢及給付
      之金額、時間等細節，均未能詳細為陳述，反係依據被告
      事前所書寫之字條而為陳述，且證人黃啟明贈與之金錢數
      額不低，豈有依據被告替其書寫之字條朗誦之理？況被告
      亦未能提出證人黃啟明出賣土地之相關買賣契約，證人是
      否確有如被告所辯稱曾贈與被告400 餘萬元，顯有疑問；
      況縱認證人黃啟明確有分別於82年、84年、95年贈與被告
      200 萬元、200 萬元及50萬元，惟證人黃啟明亦無法證明
      該贈與之財產與被告離婚時剩餘財產之關連性，則被告辯
      稱：父親黃啟明因出售土地，而贈與共計450 萬元，此部
      分贈與應從剩餘財產扣除云云，顯不足採。另被告辯稱：
      被告於97年2 月12日購買之投資型保單，係其與前妻所生
      之女兒黃琇月託被告標會所得之會款去投保，而跟會的錢
      均是黃琇月支付的云云，然依據證人黃琇月之證詞得知，
      其交付金錢予被告，主要係給被告貼補家用，且證人黃琇
      月對被告以其所贈與之金錢購買投資型保險之事，毫不知
      情，直至原告對被告提起本案之訴訟時，經由被告告知始
      對該事知情，故被告上開辯稱，顯不足採。
（三）並聲明：1.被告應給付原告1,321,236 元，及自起訴狀繕
      本送達翌日起至清償日止按年息5 ％計算之利息。2.訴訟
      費用由被告負擔。
二、被告則以：
（一）被告婚後工作所賺取之薪資，全數皆貢獻於家庭生活費用
      之開銷，被告之父親黃啟明亦知悉被告為家庭奉獻之辛苦
      ，及被告經濟之困窘，於82年間因出售土地，遂開立2 張
      金額各為100 萬元之支票贈與被告，嗣後被告於84年間，
      陸陸續續以上開金錢投資購買股票；又於84年間，被告父
      親黃啟明再因出售土地得款，再度開立2 張金額各100 萬
      元之支票贈與被告，其中100 萬元被原告存入其帳戶，另
      100 萬元於96年8 月3 日購買新光人壽保險公司金萬利投
      資連結型保險；嗣於95年間，被告父親黃啟明又贈與原告
      50萬元，被告即存入鳥松仁美郵局帳戶，於97年3 月19日
      帳戶餘額為422,912 元。故被告投資之股票、於96年8 月
      3 日購買新光人壽保險公司金萬利投資連結型保險及鳥松
      仁美郵局帳戶存款均係被告父親黃啟明贈與之金額，自不
      得列入剩餘財產分配。
（二）又被告與前妻所生之女兒黃琇月，自94年下旬開始工作迄
      今，每月皆會寄放1 萬餘元予被告，被告幫女兒黃琇月參
      加合會，嗣將標會所得50萬元，替黃琇月於97年2 月12日
      購買新光人壽保險公司金萬利投資連結型保險，故上開投
      資儲蓄型保單係被告女兒黃琇月所有，應不得列入剩餘財
      產分配。
（三）另原告於兩造婚姻關係存續期間，未盡為人妻子、母親之
      責任，家中之家務均由被告及兩名女兒負責，原告未對家
      庭為任何貢獻，自不得對被告請求剩餘財產分配。
（四）綜上，被告現存剩餘之財產中，被告投資之股票、於96年
      8 月3 日購買新光人壽保險公司金萬利投資連結型保險及
      鳥松仁美郵局帳戶存款均係被告父親黃啟明贈與之金額，
      另於97年2 月12日購買新光人壽保險公司金萬利投資連結
      型保險係被告女兒黃琇月所有；且被告婚後之工作所得皆
      貢獻於家庭，原告對家庭無所貢獻，故原告不能請求剩餘
      財產分配等語，並答辯聲明：原告之訴駁回，訴訟費用由
      原告負擔。
三、經查：
（一）按夫妻得於結婚前或結婚後，以契約就本法所定之約定財
      產制中，選擇其一，為其夫妻財產制，夫妻未以契約訂立
      夫妻財產制者，除本法另有規定外，以法定財產制為其夫
      妻財產制，民法第1004條、第1005條定有明文。查，兩造
      於婚姻關係存續中未以契約訂立夫妻財產制，為兩造所不
      爭執，依法應適用「通常」法定財產制（按民法親屬編於
      91年6 月26日修正公布，同年月28日生效，原法定財產制
      即「聯合財產制」已修正為「所得分配制」〈或稱「修正
      之分別財產制」〉，亦即由夫妻各自管理其所有財產，於
      婚姻關係終了時，始將婚姻關係存續中夫妻所取得之財產
      合併，加以清算分配之財產制）。
（二）次按夫或妻之財產分為婚前財產與婚後財產，由夫妻各自
      所有，民法第1017條第1 項定有明文。即夫或妻不論其為
      婚前或婚後取得之財產，均屬夫或妻各自所有。所謂「婚
      前財產」，乃夫妻結婚時所有之財產；「婚後財產」，即
      夫妻於婚姻關係存續中取得之財產。婚後財產始為夫妻剩
      餘財產分配之標的物（民法第1030條之1 以下參照）。再
      按法定財產關係消滅時，夫或妻現存之婚後財產，扣除婚
      姻關係存續中所負債務後，如有剩餘，其雙方剩餘財產之
      差額，應平均分配；但因繼承或其他無償取得之財產及慰
      撫金不在此限，民法第1030條之1 第1 項定有明文。民法
      親屬編施行法第6 條之2 規定：「中華民國91年民法親屬
      編修正前適用聯合財產制之夫妻，其特有財產或結婚時之
      原有財產，於修正施行後視為夫或妻之婚前財產；婚姻關
      係存續中取得之原有財產，於修正施行後視為夫或妻之婚
      後財產。」，根據行政院提出之立法理由謂：修正前夫或
      妻在聯合財產制（即法定財產制）之所有財產區分為特有
      財產與原有財產，其中特有財產及結婚時之原有財產，係
      不列入剩餘財產之分配，修正後之法定財產制，係將夫或
      妻之財產區分為婚前財產與婚後財產，其中婚前財產亦不
      列入剩餘財產之分配，為保障人民之既得權益，並使現存
      之法律關係得順利過渡至法律修正施行之後，爰增訂修正
      前結婚而婚姻關係尚存續夫妻之特有財產及結婚時之原有
      財產，仍得排除於剩餘財產分配之列，至於婚姻關係存續
      期間取得之原有財產，則仍列入分配。簡言之，夫妻於91
      年6 月27日前結婚，而新法施行後，其婚姻關係仍存續，
      於同日前取得之特有財產及其結婚時之原有財產，於新法
      施行後固視為婚前財產，而排除於剩餘財產分配之外，惟
      婚後於同日前取得之原有財產，則均列入分配。由此可知
      ，本條文之規範，僅係針對修正施行前採用法定財產制之
      夫妻，其過渡至修正後繼續採用法定財產制時，就修正前
      本不應列入剩餘財產分配之財產名稱，由「特有財產或結
      婚時之原有財產」，變更為「婚前財產」；得列入剩餘財
      產分配之財產名稱，由「婚姻關係存續中取得之原有財產
      」，變更為「婚後財產」，至於財產範圍完全不受影響。
      末按夫妻現存之婚後財產，其價值計算以法定財產制關係
      消滅時為準；但夫妻因判決而離婚者，以起訴時為準。民
      法第1030條之4 第1 項亦定有明文。查，兩造於83年6 月
      24日結婚，嗣經本院於97年9 月9 日以97年度婚字第367
      號判決准原告與被告離婚，且該判決嗣於同年10月13日確
      定等情，業經原告提出戶籍謄本2 份為證（見本院卷第24
      頁、第25頁），且為被告所不爭執，則原告之上開主張，
      自堪信為真實。揆諸前揭說明，本件應適用法定財產制，
      兩造婚後財產計算之範圍應自83年6 月24日起至97年3 月
      19日止，而兩造婚後財產價值之計算，則應以97年3 月19
      日為準，再依前述方式計算剩餘財產分配之數額。
（三）經查，兩造不爭執之剩餘財產如下（見本院卷第113 頁至
      第114 頁）：
   1、原告於97年3 月19日現存婚後財產：共計647,636 元。
     （1）台北富邦銀行博愛分行景順東協基金：64,898元。
     （2）台北富邦銀行博愛分行德盛小龍基金：58,461元。
     （3）台北富邦銀行岡山簡易分行活期存款：35,528元。
     （4）台北富邦銀行岡山簡易分行定期存款：105,000元。
     （5）郵局活期存款：52,896元。
     （6）第一銀行活期存款：30,408元。
     （7）新光人壽保險公司保險：133,008 元（49480 ＋5305
          4 ＋30474=133008）。
     （8）南山人壽保險公司保險：167,437 元（81649 ＋8578
          8=167437）。
   2、被告於97年3 月19日現存婚後財產：共計3,290,107 元。
     （1）鳥松仁美郵局存款：422,912元。
     （2）仁武鄉農會存款：142,785元。
     （3）股票，總額共計1,308,428元：
        台塑300 股，價額27,120元。
        葡萄王10,000股，價額204,000元。
        光寶科20股，價額752元。
        南科10,534股，價額184,871元。
        固偉500股，價額12,450元。
        華票907股，價額6,866元。
        開發金143股，價額1,809元。
        農林10,000股，價額270,000元。
        華亞科21,200股，價額572,400元。
        台塑化320股，價額28,160元。
     （4）新光人壽保險公司金萬利投資連結型保險：1,415,98
          2 元（444699＋489613＋481670=0000000）。
（四）按當事人主張有利於己之事實者，就其事實有舉證之責任
      ，民事訴訟法第277 條前段定有明文。被告辯稱：被告父
      親黃啟明於82年間因出售土地，遂開立2 張金額各為100
      萬元之支票贈與被告，嗣後被告於84年間，陸陸續續投資
      購買股票；又於84年間，被告父親黃啟明再因出售土地得
      款，再度開立2 張金額各100 萬元之支票贈與被告，其中
      100 萬元，於96年8 月3 日購買新光人壽保險股份有限公
      司金萬利投資連結型保險；嗣於95年間，被告父親黃啟明
      又贈與原告50萬元云云，固據其提出高雄縣烏松鄉○○段
      第1253號、第1338號及第1041號土地登記簿各1 份、高雄
      縣仁武地政事務所民眾閱覽異動索引表2 份為證，證人即
      被告父親黃啟明到庭證稱：「（問：於82年間，有無給被
      告200 萬元？）有，我在82年及84年間分別給被告200 萬
      元，95年的時候還有給被告50萬元。（問：當時為何會給
      被告這些錢？）我賣土地的錢，分別給這些子女，我自己
      留一些，如果我沒有錢再向他們拿。（問：為何開庭作證
      時，要照著手上拿的紙條唸，這張紙條是何人所寫？）是
      我寫的，沒有記起來我會忘記。諭知當庭書寫『82年200
      萬』。（問：為何書寫的筆跡與原先紙條不符？）紙條不
      是我寫的，是我唸給我兒子寫的。（問：你給你兒子這些
      錢，你兒子拿去做什麼是否知道？）給他的子女讀書、還
      有一些日常的生活費用。（問：你兒子有拿這些錢去投資
      、買房子或修繕房子嗎？）沒有修理房子，也沒有投資其
      他的，大部分是一些日常生活費用，被告的薪水及我給他
      的錢，大部分都是用在一些生活費用上。（問：知不知道
      被告買股票的事情？）被告沒有在買股票。（問：被告的
      住處在85年間，有無整修過？）沒有。（問：在82、84年
      間，是如何拿錢給被告的？）82年賣土地的錢是我拿支票
      去換現金再拿給被告的，84年賣土地的錢我也是拿現金給
      被告的。（問：95年間是如何拿50萬元給被告？）我直接
      拿現金給被告的。（問：有無請別人存到被告的戶頭內？
      ）我全部都是拿現金給被告的。」等語（見本院99年1 月
      19日言詞辯論筆錄）。惟查，依被告提出之高雄縣烏松鄉
      ○○段第1253號土地登記簿暨異動索引表觀之，並無證人
      黃啟明出售該筆土地之紀錄，而依高雄縣烏松鄉○○段第
      1338號、第1041號土地登記簿暨異動索引表觀之，證人黃
      啟明於82年9 月1 日、84年12月20日，固有將其所有之高
      雄縣烏松鄉○○段第1338號、第1041號土地出售予訴外人
      林永固、邱淑惠之紀錄，惟此尚不足以證明證人黃啟明確
      有將土地買賣所得之價金贈與被告；況證人黃啟明於本院
      調查時，未能依自己之陳述為證詞，而係依據被告事前替
      其書寫之紙條為陳述，且證人所述給付之方式（現金或支
      票）、用途均與被告所述迥異，則證人黃啟明上開證述是
      否為真實可信，尚非無疑。是以，依證人黃啟明之證詞、
      土地登記簿暨異動索引表，尚難逕為有利於被告之認定，
      是被告上開辯稱，自不足採。
（五）被告又辯稱：被告與前妻所生之女兒黃琇月自94年下旬開
      始工作迄今，每月皆會寄放1 萬餘元予被告，被告幫女兒
      黃琇月參加合會，嗣將標會所得50萬元，替黃琇月於97年
      2 月12日購買新光人壽保險公司金萬利投資連結型保險云
      云。然據證人即被告女兒黃琇月到庭證稱：「（問：對於
      妳父親於97年2 月12日投保新光人壽投資型保險一事，是
      否知情？）我知道，我父親大約在98年的時候告訴我的，
      我印象中是在年下半年的時候告訴我的，之前我都不知道
      我爸爸有去幫我買這個投資型保險。那時是聊天聊到他有
      去買這個投資型保險，並沒有說其他的。（問：知道這個
      投資型保險是用多少錢買的嗎？）知道這個投資型保險是
      用多少錢買的嗎？）詳細情形我不曉得，大約是二、三十
      萬吧。（問：對於保險的內容、繳費情形、受益人等是否
      清楚？）不清楚，但是我知道我爸爸是拿我之前給他的錢
      去買的。（問：為何知道被告是拿你之前給的錢買的？）
      98年下半年，我與爸爸聊天聊到這件事的時候，我爸爸告
      訴我的。（問：你每月給你爸爸多少錢？）我從94年開始
      工作的時候，我每個月就給我爸爸1 萬至1 萬2 。（問：
      為何每個月要給爸爸這些錢？）因為我已經開始工作賺錢
      ，所以交些錢給我父親貼補家用。（問：知道你爸爸把這
      些錢拿去做什麼嗎？）在98年下半年我父親跟我說的時候
      我才知道，之前我不曉得他做何用途。（問：知道你父親
      有標會的事情嗎？）不曉得。」等語（見本院99年1 月19
      日言詞辯論筆錄）；復經本院依職權調取被告所購之新光
      人壽保險公司金萬利投資連結型保險要保書之資料以觀，
      被告係於97年2 月11日與新光人壽保險公司成立該筆投資
      型保險契約，而該份保險契約約定之身故保險金受益人為
      黃琇月，要保人、被保險人以及滿期保險金受益人均為被
      告，有新光人壽保險股份有限公司98年12月2 日新壽法務
      字第0980010508號函附上揭資料在卷可稽（見本院卷第10
      1 頁至第109 頁），則該筆保險契約之要保人、被保險人
      以及滿期保險金受益人均為被告，僅約定身故保險金受益
      人為證人黃琇月；況該保險契約成立之時點為97年2 月11
      日，然證人黃琇月直至98年下旬始知悉該保險契約，且其
      對該保險契約之保費、內容及受益人等情一概不知，則被
      告辯稱：伊替證人黃琇月購買新光人壽保險公司金萬利投
      資連結型保險契約云云，顯與事實不符，自不足採。
（六）至被告辯稱：原告於兩造婚姻關係存續期間，未打點家務
      ，家中之家務皆為伊與兩名子女打點，原告自不得請求剩
      餘財產分配云云，而證人即被告女兒黃琇月到庭證稱：「
      （問：家事都是何人在做？）都是我在作，原告很少作，
      因為原告常常不在家，我也不曉得原告是去作甚麼事，我
      也不曉得原告是否有去工作。（問：原告有個女兒都是由
      何人照顧？）大部分是我在照顧。（問：小時候有在照顧
      嗎？）小時候兩造都有照顧，現在已經國中了，大部分就
      是我在照顧。」等語明確（見本院99年1 月19日言詞辯論
      筆錄），原告對於上開證詞亦不爭執，堪認原告對於家事
      及子女照顧確有分擔較少之情事無訛。惟按民法第1030條
      之1 之立法理由為法定財產關係消滅時，以夫妻雙方剩餘
      財產之差額，平均分配方為公平，亦所以貫徹男女平等之
      原則，例如夫在外工作或經營企業，妻在家操持家務、教
      養子女備極辛勞，使夫得無內顧之憂，專心發展事業，其
      因此所增加之財產，不能不歸公於妻子之協力，則其剩餘
      財產，除因繼承或無償取得者外，妻自應有平均分配之權
      利。惟夫妻之一方有不務正業，或浪費成習等情事，於財
      產之增加並無貢獻，自不能使之坐享其成，獲得非分之利
      益。此際如平均分配，顯失公平，應由法院酌減其分配額
      或不予分配。是剩餘財產分配請求權是否應酌減其分配額
      應以獲得分配之一方是否有不務正業或浪費成習等情事為
      斷。被告主張平均分配剩餘財產之差額顯失公平云云，自
      應就原告有不務正業或浪費成習等情事負舉證責任。而原
      告對於家事及子女照顧確有分擔較少之情事，固如前述，
      然夫妻間對家庭之貢獻，並非僅限於家事及子女照顧，尚
      難以此即遽認原告有不務正業或浪費成習等情事；此外，
      被告就原告有無不務正業或浪費成習等情事，未能舉證以
      實其說，是被告主張：原告未操持家務，不得請求剩餘財
      產分配云云，為無理由，自不足採。
（七）綜上所述，本件原告之剩餘財產為647,636 元，被告之剩
      餘財產為3,290,107 元，則本件原告依民法第1030條之1
      第1 項規定，得請求平均分配上開剩餘財產之差額，是原
      告請求被告給付1,321,236 元【計算式：（0000000 000
      0000元）÷2 ＝0000000 】，及自起訴狀繕本送達翌日即
      98年6 月22日起至清償日止，按年息5 ％計算之利息，為
      有理由，應予准許。
四、結論：原告之訴為有理由，依民事訴訟法第78條，判決如主
    文。
中    華    民    國    99    年     3    月    19    日
                  家事法庭法  官  邱泰錄
上為正本係照原本作成。
如不服本判決，應於送達後20日內，向本院提出上訴狀。
中    華    民    國    99    年     3    月    19    日
                          書記官  李冠毅

司法院資訊處製作；財團法人民間司法改革基金會備份。
